【裁判字號】    92,上易,579
【裁判日期】    920723
【裁判案由】    妨害兵役
【裁判全文】
臺灣高等法院臺南分院刑事判決             九十二年度上易字第五七九號  孝股
    上  訴  人  臺灣嘉義地方法院檢察署檢察官
    被      告  甲○○
右上訴人因被告妨害兵役案件，不服臺灣嘉義地方法院九十二年度簡上字第五七號中
華民國九十二年五月二十七日普通程序第一審判決（起訴案號：臺灣嘉義地方法院檢
察署九十二年度偵字第一０二一號），提起上訴，本院判決如左：
    主  文
原判決撤銷。
甲○○無故不參加點閱召集，處拘役伍拾日，如易科罰金，以參佰元折算壹日，緩刑
貳年。
    事  實
一、甲○○係民國（下同）九十一年度精誠二一四之三號點閱召集上兵應召員，其點
    閱召集令於九十一年七月十日送達予其母親鄭范紫燕收受，鄭范紫燕於同年七月
    底交予甲○○，詎料甲○○竟未於同年八月二十二日上午八時按時前往台南縣官
    田營區陸軍一○三旅報到，而無故不參加點閱召集。
二、案經嘉義後備司令部移送臺灣嘉義地方法院檢察署檢察官偵查起訴。
    理  由
一、訊據被告矢口否認有何前開犯行，辯稱【其雖於九十一年七月下旬自其母親鄭范
    紫燕處收受上開點閱召集令，但有請其母鄭范紫燕於同年八月初至嘉義縣警察局
    民雄分局辦理點閱召集令核免手續，但未獲告知是否已核定，其係於同年七月二
    十三日出國前往中國大陸地區工作，至同年八月三十日返國，並無故意不參加點
    閱召集令云云。惟查：
（一）被告甲○○之母親鄭范紫燕確於九十一年七月十日收受上開點閱召集令，並於
      同年七月下旬交予被告；而被告於九十一年七月二十三日出國前往中國大陸區
      工作，至同年八月三十日始返國等事實，業據被告供承在卷，並經證人鄭范紫
      燕於警訊及原審調查時證述明確（見偵查卷第二、三頁；原審卷第二五、二六
      頁九十二年四月十六日訊問筆錄），並有點閱召集令回執、被告之護照影本及
      特派通知單附卷可稽（見偵查卷第六頁背面、原審卷第六至九頁），是被告確
      已收受上開點閱召集令，且於報到日即同年八月二十二日當日在國外乙情，應
      堪認定。
（二）按後備軍人因事赴國外者，經國防部所屬權責單位核定者，得免除本次之點閱
      召集，兵役法第四十三條第五款雖定有明文。而被告委請其母親鄭范紫燕於九
      十一年八月五日至嘉義縣警察局民雄分局代辦核免手續，經該分局承辦人員李
      桂枝於同日核轉嘉義市團管區（現為嘉義後備司令部，下稱嘉義後備司令部）
      ，惟嘉義後備司令部承辦人員鄭國辰於被告上開點閱召集報到日即九十一年八
      月二十二日前疏未辦理乙情，復經證人鄭范紫燕，以及證人即嘉義縣警察局民
      雄分局、嘉義後備司令部本件承辦人李桂枝、鄭國辰分別到庭證述屬實（見原
      審卷第三二至三四頁九十二年四月二十一日訊問筆錄）。但查，被告係於出國
      【後】始由証人鄭范紫燕向嘉義縣民雄分局申請代辦核免手續，並非在出國【
      前】即依規定辦理核免手續。而按妨害兵役治罪條例第六條第二項所規定之【
      無故不參加點閱召集係為行為犯，是被告於九十一年八月二十二日未按時參加
      點閱召集，其犯罪即已成立，而被告於犯罪行為成立之時，嘉義後備司令部並
      未作成免除被告點閱召集之命令，被告並無任何阻卻違法事由存在，且被告於
      出國前既已知悉應於同年八月二十二日接受點閱召集，乃竟未依規定【申請核
      免】，並於嘉義後備司令部核准之前，即率先出國，再由証人鄭范紫燕代為申
      請【核免】，則被告有屆期不接受點閱之主觀犯意，應可認定。否則任一應召
      員於接受通知後，未獲准許免除本次召集前，即先出國而造就一【無法前往應
      召之事實】，兵役法第四十三條之【經國防部所屬權責單位核定者，得免除本
      次之教育召集、勤務召集、點閱召集】等規定，將行同具文。
（三）至於本件之權責單位即嘉義後備司令部於同年八月二十二日被告點閱召集日後
      ，始作出對於被告所提出之免除點閱召集申請是否合乎法定要件而為准否之命
      令，已在被告犯罪成立之後，與被告有無本件犯罪事實無涉，併此敘明。
（四）綜上所述，被告所辯，並無可採，本件事証明確，被告犯行堪以認定。
二、核被告所為，係犯妨害兵役治罪條例第六條第二項之罪。原審未詳予審酌卷証資
    料，以被告無犯罪之故意而為被告無罪判決之諭知，顯有未當。檢察官上訴意旨
    ，指摘原判決不當，非無理由，自應予撤銷改判，爰審酌被告因一時疏忽而觸犯
    刑章，其犯罪之動機、目的、手段、及因嘉義後備司令部未於接受申請後，遲延
    未於九十一年八月二十二日前審核，致有本件事端，亦有過失，被告所犯情節尚
    輕，及事後否認犯罪之態度等一切情狀，量處如主文第二項所示之刑，並依法諭
    知易科罰金之折算標準，以示懲儆。查被告未曾受有期徒刑以上刑之宣告，有卷
    內前科表可查，經此偵序教訓，應知警惕諒無再犯之虞，本院認所宣告之刑，以
    暫不執行為適當，併諭知緩刑二年，以勵自新。
據上論結，應依刑事訴訟法第三百六十九條第一項前段、第三百六十四條、第二百九
十九條第一項前段、妨害兵役治罪條例第六條第二項、刑法第十一條前段、第四十一
條第一項、第七十四條第一款、罰金罰鍰提高標準條例第二條，判決如主文。
本案經檢察官蘇南桓到庭執行職務。
中      華      民      國    九十二    年      七      月    二十三    日
                                     臺灣高等法院臺南分院刑事第四庭
                                             審判長法官  鄭  文  肅
                                                   法官  王  浦  傑
                                                   法官  陳  珍  如
右正本證明與原本無異。
不得上訴。
                                             法院書記官  周  美  莉
中      華      民      國    九十二    年      七      月    二十三    日
附錄：本判決論罪科
妨害兵役治罪條例第六條
意圖避免教育召集或勤務召集，而有下列行為之一者，處三年以下有期徒刑：
一  捏造免役、除役、轉役或免除召集原因者。
二  毀傷身體者。
三  拒絕接受召集令者。
四  應受召集，無故逾應召期限二日者。
五  使人頂替本人應召者。
無故不參加點閱召集，或意圖避免點閱召集，而有前項第一款至第三款及第五款行為
之一者，處一年以下有期徒刑、拘役或科新臺幣九萬元以下罰金。
國民兵為避免應召集輔助軍事勤務犯第一項之罪者，處三年以下有期徒刑。


司法院資訊處製作；財團法人民間司法改革基金會備份。
